臺灣高等法院臺中分院民事判決　　　　　 96年度上易字第6號
上　訴　人　三罃企業有限公司
法定代理人　丁○○
訴訟代理人　甲○○
　　　　　　莊崇意律師
複　代理人　謝錫深律師
被　上訴人　丙○○
訴訟代理人　陳建勛律師
上列當事人間請求遷讓房屋事件，上訴人對於中華民國95年10月
31日臺灣臺中地方法院第一審判決（94年度訴字第2658號），提
起上訴，96年8月28日言詞辯論終結，本院判決如下：
    主  文
原判決廢棄。
被上訴人在第一審之訴及假執行之聲請均駁回。
第一、二審訴訟費用由被上訴人負擔。
    事實及理由
一、被上訴人於原審起訴主張：被上訴人與訴外人孫星德、甲○
    ○、乙○○為兄弟，於民國84年3月9日決定以抽籤方式分配
    家產，約定抽籤後分得土地之人取得地上物所有權，被上訴
    人依上開分配約定取得台中縣太平市○○段第429地號土地
    （重測前為太平段28-169地號、下稱系爭土地）及其上未保
    存登記無門牌之地上物即原判決附圖所示abcdefghia連接線
    圍成區域面積331.05平方公尺地上物（下稱系爭地上物）。
    被上訴人已就系爭土地完成所有權登記。被上訴人原規劃將
    系爭地上物剷除重新興建廠房，嗣因耳聞政府有區段徵收之
    計劃乃擱置興建計劃，並就系爭地上物與上訴人維持租賃關
    係，提供上訴人公司放置貨物，每月租金新台幣11,200元，
    嗣被上訴人欲收回系爭地上物自用，已於94年7月18日向上
    訴人為終止租賃之意思表示，又上訴人自94年10月起即未繳
    租金，被上訴人以95年1月5日民事準備狀為催繳之意思表示
    ，請上訴人於收受該書狀後5日內繳交租金，並以95年4月4
    日準備(2)狀、95年7月準備(4)狀為終止租賃之意思表示，爰
    本於民法第455條租賃物返還請求權及民法767條所有物返還
    請求權請求擇一為有利被上訴人之判決，先位聲明：上訴人
    應自系爭地上物遷出並將系爭地上物、系爭土地返還被上訴
    人。並預慮法院如認系爭地上物屬上訴人時，備位聲明：請
    求上訴人拆除系爭地上物，返還系爭土地於被上訴人。
二、上訴人則以：系爭地上物係76年間由上訴人向系爭土地原共
    有人即被上訴人及孫星德、甲○○、乙○○四兄弟無償借用
    基地所興建，系爭地上物所有權屬上訴人所有，被上訴人因
    分產取得系爭土地全部所有權之後，自應延續雙方使用借貸
    關係，嗣88年間起兩造改以不定期租賃方式，由上訴人依總
    面積200坪每坪70元打八折即11,200元為標準給付每月基地
    租金。本件起訴後上訴人暫停繳租，但迄今尚未達二年以上
    ，依土地法第103條第4款規定，被上訴人尚不得終止租約等
    語資為抗辯。
三、原審判決准許被上訴人先位之訴，命上訴人自系爭地上物遷
    出交還系爭土地及系爭地上物與被上訴人。上訴人不服上訴
    ，聲明請求判決：(一)原判決廢棄。(二)被上訴人在第一審之訴
    及假執行之聲請均駁回。(三)第一、二審訴訟費用由被上訴人
    負擔。被上訴人答辯聲明：(一)上訴駁回。(二)第二審訴訟費用
    由上訴人負擔。
四、被上訴人主張系爭土地為其所有，上訴人未爭執，並有土地
    登記謄本可稽，可認真正。至於系爭地上物，兩造俱各主張
    為其所有。上訴人主張系爭地上物係上訴人公司出資興建，
    業據證人乙○○證實，上訴人亦表示無意見而為自認，（見
    本院卷55頁背面、56頁），按系爭地上物係未保存登記之建
    物，自應由原始起造人即上訴人取得所有權。被上訴人之所
    以主張系爭地上物為其所有，係以孫星德、甲○○、丙○○
    、乙○○四兄弟於84年3月9日所立「土地房屋分配約定」為
    依據，依該土地房屋分配約定四兄弟原則上以抽籤方式分配
    土地（孫星德指定分配＃2土地，不用抽籤），地上物則不
    論價值由抽中土地者取得所有等事項。然查上訴人係法人，
    有獨立之人格，依上訴人所提有限公司變更登記表所示（原
    審卷70頁），其股東除孫星德四兄弟以外尚有丁○○，孫星
    德等於84年3月9日分產時，上訴人並未列名，丁○○亦未參
    與，孫星德等四兄弟之約定，並無股東會議讓與財產之效力
    ，對於上訴人不生拘束力，系爭地上物仍為上訴人所有，縱
    然事後由被上訴人依上開分產協議支付系爭地上物之維修費
    用，亦不足以影響系爭地上物所有權歸屬。
五、系爭地上物，係76年間由上訴人向系爭土地原共有人即被上
    訴人及孫星德、甲○○、乙○○四兄弟無償借用系爭土地興
    建，至84年分產後，被上訴人取得系爭土地單獨所有權，自
    88年間起以不定期租賃方式，由上訴人付租每月11,200元與
    被上訴人為不爭之事實。兩造所爭執者，在於究為房屋（系
    爭地上物）租賃，抑為基地租賃。按系爭土地為被上訴人所
    有，系爭地上物為上訴人所有，已如上述，而上訴人自無租
    用自己所有地上物之必要，而土地法第103條所謂租用建築
    房屋之基地，並非建屋時即須有租基建屋合意，故可先有地
    上建物，再就基地成立基地租賃，上訴人所有系爭地上物，
    使用被上訴人所有系爭土地，被上訴人復有收取租金之事實
    ，應認兩造就系爭土地成立基地租賃契約，而有土地法第10
    3條之適用。
    被上訴人提出93年度各類所得扣繳暨免扣繳憑單上所載所得
    人姓名為丙○○，所得類別為「租賃」，租賃地址為「台中
    縣太平市○○路140號」，然而上訴人在原審提出之90年度
    、91年度各類所得扣繳暨免扣繳憑單上所得類別均打勾為「
    租賃非房屋」，上訴人主張93年度之扣繳憑單乃因網路報稅
    ，會計錯用表格所致，應屬可採。自不能僅憑該93年度之扣
    繳憑單即認定兩造間房屋租賃，而非基地租賃。
六、兩造間就系爭土地有基地租賃關係，被上訴人終止租賃契約
    違反土地法第103條規定，並不合法，不生終止租約之效力
    ，上訴人有權占用系爭土地，被上訴人先位請求上訴人遷出
    系爭地上物，交還系爭地上物系爭土地，及備位請求上訴人
    拆除系爭地上物交還系爭土地均無理由，不應准許，原審判
    准被上訴人先位請求，尚有未合，上訴人上訴為有理由，應
    將原判決廢棄改判。
七、兩造其餘攻擊防禦方法對於本院上開認定結果無影響，不予
    論列，並此敘明。
八、據上論結，本件上訴為有理由，依民事訴訟法第450條、第
    78條判決如主文。
中　　華　　民　　國　　96　　年　　9 　　月　　11　　日
                  民事第四庭    審判長法　官  黃斐君
                                      法　官  陳蘇宗
                                      法　官  張浴美
以上正本係照原本作成。
如對本判決上訴，須於收受判決送達後20日內向本院提出上訴書
狀，其未表明上訴理由者，應於提出上訴後20日內向本院提出上
訴理由書（須按他造人數附具繕本）。
上訴時應提出委任律師為訴訟代理人之委任狀。具有民事訴訟法
第466條之1第1項但書或第2項之情形為訴訟代理人者，另應附具
律師及格證書及釋明委任人與受任人有該條項所定關係之釋明文
書影本。
                                      書記官  林水濱
中　　華　　民　　國　　96　　年　　9 　　月　　12　　日
                                                      Ｍ
